【裁判字號】    97,訴,137
【裁判日期】    970403
【裁判案由】    商標異議
【裁判全文】
臺北高等行政法院判決
                                     97年度訴字第137號
                              .
原      告  甲○○
送達代收人  乙○○
被      告  經濟部智慧財產局
代  表  人  王美花（局長）住同上
訴訟代理人  丁○○
參  加  人  丙○○
上列當事人間因商標異議事件，原告不服經濟部中華民國96年12
月19日經訴字第09606079800號訴願決定，提起行政訴訟，經本
院命參加人獨立參加訴訟，本院判決如下：
    主  文
原告之訴駁回。
訴訟費用由原告負擔。
    事  實
一、事實概要：參加人前於民國94年8 月26日以「健康食補及圖
    」商標（商標圖樣中之中文「健康食補」業經聲明不專用）
    ，指定使用於商標法施行細則第13條所定商品及服務分類表
    第43類之「冷熱飲食店、小吃店、飲食店、火鍋小吃店、薑
    母鴨小吃店」服務，向被告申請註冊，經該局審查，核准列
    為註冊第0000000 號商標（下稱系爭商標，如附件圖1 ）。
    嗣原告以系爭商標有違商標法第23條第1 項第12款、第13款
    及第14款之規定，對之提起異議。案經被告審查認系爭商標
    之註冊並無違反商標法第23條第1項第12款、第13款及第14
    款之規定，以96年9月26日中台異字第950792號商標異議審
    定書為「異議不成立」之處分。原告不服，提起訴願，訴願
    經遭駁回，遂向本院提起行政訴訟。
二、兩造聲明：
  (一)原告聲明求為判決（原告未於言詞辯論期日到場，聲明及陳
    述依其起訴狀所載）：
    1.關於註冊第0000000 號「健康食補及圖」商標異議案申請
      不成立之原處分及訴願決定均撤銷。
    2.訴訟費用由被告負擔。
  (二)被告聲明求為判決：
    1.駁回原告之訴。
    2.訴訟費用由原告負擔。
  (三)參加人聲明：參加人未於言詞辯論期日到場，亦未提出書狀
    作何聲明或陳述。
三、兩造之爭點：系爭商標指定使用於商標法施行細則第13條所
    定商品及服務分類表第43類之「冷熱飲食店、小吃店、飲食
    店、火鍋小吃店、薑母鴨小吃店」服務，是否有違商標法第
    23條第1 項第12款、第13款及第14款之規定，而應撤銷註冊
    ？
  (一)原告主張之理由：
    1.按商標法之制定，係為保障商標權及消費者利益，維護市
      場公平競爭，促進工商企業正常發展之目的。商標具有表
      彰商品來源、保證商品品質及作為商品廣告之功能，為營
      業信譽之標誌，係權利人努力經營之所得，基於公平正義
      之考量，自不容許他人恣意攀附竊取不正利益。是以商標
      法第23條即明文列示諸款不得註冊之事由，其中第12 款
      、第13款、第14款即係為了保護申請或使用在先之商標權
      利人，於商標權受他人侵害時，依法可給予之救濟途徑。
      今註冊第173724、0000000號「紅面及圖帝王食補」（下
      稱據爭商標1，如附件圖2）、註冊第0000000、0000000號
      「帝王食補及鴨圖」（下稱據爭商標2，如附件圖3）及註
      冊第923436號「鴨圖」（下稱據爭商標3。如附件圖4）等
      商標係由創始人田正德打下穩固基礎，迄今已邁入第五代
      ，門市更是遍佈全台，為擴展薑母鴨王國原告更遠赴對岸
      投資開設店面，是以據爭諸商標經長久使用實已為相關消
      費者及業者所知悉，屬著名商標，而參加人竟以如此相似
      於原告著名商標之圖樣，指定使用於相類似商品上，已有
      違商標法第23條第1項第12款、第13款、第14款規定，依
      法自不得註冊，茲將系爭商標違反情狀一一臚列如下。
    2.系爭商標有違商標法第23條第1項第12款之情事：
      (1)按商標圖樣「相同或近似於他人著名商標或標章，有致
        相關公眾混淆誤認之虞，或有減損著名商標或標章之識
        別性或信譽之虞者」，不得註冊；本款之立法目的旨在
        擴大保護著名商標之商標權範圍，避免他人以搭便車之
        行為破壞交易市場之競爭秩序，並造成相關公眾之混淆
        誤認，而影響著名商標權人及相關公眾之權益。構成本
        款之要點有三，分別為「近似與否」、「著名與否」、
        及「是否有致相關公眾混淆誤認之虞，或有減損著名商
        標或標章之識別性或信譽之虞」。
      (2)近似與否：
        依「混淆誤認之虞審查基準」5.2.1揭示，商標近似
          之意義係指二商標予人之整體印象有其相近之處，若
          其標示在相同或類似的商品／服務上時，具有普通知
          識經驗之消費者，於購買時施以普通之注意，可能會
          有所混淆而誤認二商品／服務來自同一來源或誤認不
          同來源之間有所關聯。
        據爭「帝王食補」之商標組成約略為方型框紅面番鴨
          圖案，並於其下方型框中內鋪陳「帝王食補」之字樣
          ；系爭「健康食補及圖」之商標組成也為方型框紅面
          番鴨圖案，其下堆疊「健康食補」之字樣，並在外圍
          以相同於據爭商標的方形框。就商標整體外觀來觀察
          ，皆為方形外框內置紅面番鴨圖案及方形外框內崁入
          「XX食補」字樣，給予消費者的寓目印象極為雷同，
          以具有普通知識經驗之消費者，於購買時極容易產生
          近似之印象。
        依混淆誤認之虞審查基準5.2.12，商標圖樣中有聲明
          不專用之部分者，在與其他商標間判斷近似時，仍應
          就包括聲明不專用之部分為整體比對。今據爭諸商標
          「食補」部分及系爭「健康食補」雖聲明不在專用之
          列，然在與系爭商標相比對時仍應予以考量。是據爭
          諸商標已經以紅面番鴨圖樣及中文「帝王食補」註冊
          或使用多數個相同類型之商標，而形成一種系列商品
          之形象（混淆誤認之虞審查基準5.2.10），且系爭商
          標使用於與相同或極為類似據爭商標之商品，當消費
          者看見系爭商標圖樣時，極有可能使消費者誤以為與
          原告為同一來源之系列商品。
      (3)著名與否：
        依商標法施行細則第16條，指有客觀證據足以認定已
          廣為相關事業或消費者所普遍認知者；而參酌著名商
          標或標章認定要點3 及4 可知，商標為其所使用商品
          或服務之實際可能消費者、或涉及經銷管道之人、或
          經營之相關業者，三者中有其一所普遍認知者，即應
          認定為著名之商標。查原告之據爭商標所使用商品或
          服務，在實際使用上已廣為實際消費者或經營之相關
          業者所普遍認知。
        帝王食補薑母鴨由開創人田正德（亦即據爭諸商標權
          人之前手）於70年10月於板橋創立，以「3天開店，6
          0天完全回收」為目標，76年即擁有百家門市，至今
          門市風格已歷經四代之轉變、邁入堂堂第五代。而田
          正德對全台薑母鴨相關產業之貢獻卓著，獲有「台灣
          第一薑母鴨王」之美稱，其辭世時全台千家薑母鴨店
          停業一天以示悼念，生前對薑母鴨相關產業之不遺餘
          力，除有中國畜牧雜誌與洪福隆、陳明造合撰「家飼
          番鴨的歷史」外，亦努力開發更多元化的薑母鴨食品
          ，並成為台灣薑母鴨產業促進協會之理事長，現任理
          事長甲○○（即據爭商標權人）弟承兄志，亦繼續致
          力於薑母鴨相關業務之拓展。
        此外，據爭商標亦吸引報章媒體爭相採訪：據爭諸商
          標於系爭商標申請前即為著名，至系爭商標申請前（
          94年7 月6 日），有88年養生坊、89年日本「新竹
          風」、90年中華日報、91年11月ETtoday 東森新聞報
          有關帝王薑母鴨抓侵權事件之報導、同年12月新浪新
          聞網及ETtoday 東森新聞報關於假米酒事件之報導，
          農委會藉帝王薑母鴨舉辦促銷之活動... 等。原告亦
          於2005年8 月，將「帝王食補」推展至大陸，第一家
          店於同年11月在山東省菏澤市曹縣正式營業，並緊鑼
          密鼓計畫拓展至大陸及港澳地區。而為了使「帝王食
          補」此佔台灣薑母鴨龍頭的商標，能打入大陸市場，
          原告投入難以計算的金額在宣傳「帝王食補」及籌備
          相關事宜, 當地媒體對於「帝王食補」亦有相關報導
          , 此皆足以證明據爭諸商標於系爭商標申請日前已為
          著名。
        依「混淆誤認之虞審查基準」5.6.2要點所示，如相
          關消費者對於衝突之二商標僅熟悉其中之一者，則就
          該較為被熟悉之商標，應予較大之保護。由上開證據
          資料可知，據爭諸商標「帝王食補」自70年成立以來
          ，對於商品或服務之開發及宣傳不遺餘力，已廣為相
          關同業及公眾對其商標產生認識並與他人之商品或服
          務相區別，具有高度之識別性，自有認其為著名商標
          而加強保護之必要，且「帝王食補」亦為消費者所熟
          知並用以與其他業者相區別之依據，以據爭諸商標全
          台有眾多連鎖及加盟店之情形考量，他人稍有攀附即
          易使相關消費者誤認為同一來源之可能，故據爭諸商
          標既為著名，自宜受商標法較大之保護，以杜他人搭
          便車妨礙市場公平競爭之秩序，並維護相關消費者之
          權益及貫徹本法之立法精神與旨趣。
        承上，二商標為近似商標，且據爭諸商標於系爭商標
          申請註冊前已臻著名，二商標予人之寓目印象依一般
          普通知識經驗之消費者於購買時施以普通之注意下，
          確有致消費者誤認系爭商標所指定使用之商品或服務
          ，係由著名商標權人（即原告）所參與、授權、或贊
          助之印象，而使相關公眾對二商標所表彰之商品來源
          或產製主體實有發生混淆誤認之虞。
    3.系爭商標有違商標法第23條第1項第13款規定之情事：
      (1)商標「相同或近似於他人同一或類似商品或服務之註冊
        商標或申請在先之商標，有致相關消費者混淆誤認之虞
        者」，不得註冊；查是否合乎本款乃以「商標近似」與
        「商品或服務類似」為判斷「混淆誤認之虞」最主要之
        因素。
      (2)商標近似：
        系爭商標「健康食補」（起訴狀誤載為「台灣食補」
          ）乃於94年7 月6 日申請註冊、95年4 月1 日公告，
          而據爭諸商標則為原告於88年12月30日起，以「鴨圖
          」申請註冊之一系列商標（註冊第0000000 號、第00
          00000 號、第0000000 及0000000 號、第0000000 號
          、第0000000 號、第0000000 號「帝王食補及鴨圖」
          ，第0000000 號、第0000000 號、第0000000 號、第
          0000000 號、第0000000 號、第0000000 號、第0000
          000 號、第173803號、第0000000 號、第0000000 號
          、第966814號、第923436號、第913177號「鴨圖」；
          第0000000 號、第0000000 號、第0000000 號、第00
          00000 號、第0000000 號、第0000000 號「KING  DU
          CK帝王食補及鴨圖」及第0000000 號、第0000000 號
          、第173724號「紅面及圖帝王食補」），其中最晚申
          請者為94年1 月21日申請、94年11月16日公告之註冊
          第0000000 號「帝王食補及鴨圖」商標，其申請日皆
          早於系爭商標之申請。
        依「混淆誤認之虞審查基準」5.2.3，判斷商標近似
          ，應以商標圖樣整體為觀察。今消費者對原告據爭諸
          商標之認識為「帝王食補」、「帝王食補及鴨圖」已
          如前述，故其與系爭商標同為以「xx食補及鴨圖」所
          組成者，於異時異地隔離觀察言，僅「健康」與「帝
          王」細微文字部分之差異；且從主要部分觀察，帝王
          食補之「鴨圖」和健康食補之「鴨圖」為此商標之顯
          著部分，給予商品／服務之消費者關注或者是後留在
          其印象中自為此鴨圖, 而「鴨圖」雖為日常生活經驗
          中所常見者，惟系爭商標之鴨圖和據爭諸商標之鴨圖
          皆為紅面番鴨圖樣, 僅以鴨頭之方向些微不同處，實
          難令商品／服務消費者發現此細微部分之差異。
      (3)二商標所指定使用之商品同一：
        系爭商標申請註冊為商標法施行細則第13條第43類之「
        冷熱飲食店、小吃店、飲食店、火鍋小吃店、薑母鴨小
        吃店」等服務，而原告據爭商標所指定使用之商品/ 服
        務亦同屬餐飲服務類或與該服務有密切關聯，故二商標
        所指定使用之商品為同一。
      (4)有致相關消費者混淆誤認之虞：
        查混淆誤認之類型並非僅指商品或服務之相關消費者
          會誤認二商標為同一來源；雖不誤認為同一商標，但
          極有可能誤認為同一來源之系列商品或服務，或誤認
          二商標之使用者間存在關係企業、授權、加盟、或其
          他類似關係者亦屬之。
        依同基準5.2.2，商品性質的不同會影響其消費者的
          注意程度，例如消費者對於普通日常消費品之注意程
          度較低，故對二商標間之差異辨識亦較弱，容易產生
          近似之印象。今二商標所指定使用之商品同為商標法
          施行細則第13條第43類之「冷熱飲食店、小吃店、飲
          食店、火鍋小吃店、薑母鴨小吃店」等服務，其為一
          般日常生活中所常見或常被選購之日常服務，則二商
          標間稍有近似，極易使消費者產生混淆誤認；今二商
          標同以「XX食補及鴨圖」為商標，則於具一般普通知
          識經驗之購買者於購買時施以普通之注意下，極有可
          能認二商標為同一來源、或同一來源之系列商品或服
          務、或二商標之使用人間存在關係企業…等類似關係
          。
    4.系爭商標有違商標法第23條第1項第14款規定之情事：
      商標「相同或近似於他人先使用於同一或類似商品或服務
      之商標，而原告因與該他人間具有契約、地緣、業務往來
      或其他關係，知悉他人商標存在者」，不得註冊；本款目
      的在保護商標之先使用者，避免他人因上述因素剽竊而侵
      害先使用人之商標權益。承上述，本件據爭諸商標屬著名
      商標，衡酌據爭諸商標使用廣泛之程度及分店遍及全台、
      又經報章媒體多次採訪，系爭以如此近似於據爭商標之圖
      樣，復指定使用於相同或類似之第43類服務，實難推諉其
      有不知原告據爭諸商標存在之情事。
  (二)被告主張之理由：
    1.按商標法第23條第1 項第12款規定，商標「相同或近似於
      他人著名商標或標章，有致相關公眾混淆誤認之虞，或有
      減損著名商標或標章之識別性或信譽之虞者」；同條項第
      13款規定：商標「相同或近似於他人同一或類似商品或服
      務之註冊商標或申請在先之商標，有致相關消費者混淆誤
      認之虞者」及同條項第14款規定: 商標「相同或近似於他
      人先使用於同一或類似商品或服務之商標，而申請人因與
      該他人間具有契約、地緣、業務往來或其他關係，知悉他
      人商標存在者」，不得註冊。惟前揭條款之適用應以兩造
      商標或標章構成相同或近似為前提要件。商標近似係指二
      商標予人之整體印象有其相近之處，若其標示在相同或類
      似的商品／服務上時，以具有普通知識經驗之消費者，於
      購買時施以普通之注意，可能會有所混淆而誤認二商品／
      服務來自同一來源或誤認不同來源之間有所關聯（被告公
      告之「混淆誤認之虞」審查基準5.2.1 參照）。商標近似
      之判斷得就二商標外觀、觀念及讀音為觀察。
    2.本件系爭商標與據爭諸商標（參異議人異議申請書及證據
      資料）相較，二者圖樣上圖形固均以鴨子作為設計主體，
      然鴨子為自然界習見動物，又國內餐飲業者使用以家禽、
      家畜作為設計圖樣以隱喻其提供服務內容之暗示性商標，
      極為多見，一般情況下尚不致因業者採用相同之動物作為
      商標設計，即會被消費者認為其為相同之營業主體。再者
      本件觀諸兩造商標圖樣，系爭商標之設計係為一迴轉頭部
      之灰色鴨圖，據爭諸商標則為一頭朝右側之黑色鴨圖，兩
      造商標之外觀設計意匠不同；況據爭諸商標或結合有「紅
      面帝王食補」、「帝王食補」等字顯然不同，二商標圖樣
      整體予人印象差別明顯，以具有普通知識經驗之消費者，
      於購買時施以普通之注意，客觀上應不難分別其來自不同
      之營業主體，自無使人有所混淆而誤認二商標服務為來自
      同一來源或誤認不同來源之間有所關聯之虞，非屬構成近
      似之商標。揆諸前揭規定與說明，本件應無前揭條款規定
      之適用。
    理  由
一、程序部分：
    原告經合法通知，無正當理由而未於言詞辯論期日到場，核
    無行政訴訟法第218條、民事訴訟法第386條各款所列情形，
    爰依被告之聲請，由其一造辯論而為判決。
二、實體部分：
  (一)按商標「相同或近似於他人著名之商標或標章，有致相關公
    眾混淆誤認之虞，或有減損著名商標或標章之識別性或信譽
    之虞者。」、「相同或近似於他人同一或類似商品或服務之
    註冊商標或申請在先之商標，有致相關消費者混淆誤認之虞
    者。」及「相同或近似於他人先使用於同一或類似商品或服
    務之商標，而申請人因與該他人具有契約、地緣、業務往來
    或其他關係，知悉他人商標存在者。」不得註冊，分別為商
    標法第23條第1項第12款、第13款及第14款本文所明定。惟
    其適用均應以兩造商標相同或構成近似為前提要件。次按，
    所謂「商標近似之意義係指二商標予人之整體印象有其相近
    之處，若其標示在相同或類似的商品/ 服務上時，具有普通
    知識經驗之消費者，於購買時施以普通之注意，可能會有所
    混淆而誤認二商品/ 服務來自同一來源或誤認不同來源之間
    有所關聯。又商標給予商品/ 服務之消費者的印象，可以就
    商標整體的外觀、觀念或讀音為觀察。
  (二)系爭商標係一迴轉頭部之灰色鴨子為設計圖形及中文「健康
    食補」所組成，該鴨子圖形為朝右站姿，頭部迴轉向左，整
    體除紅面外其餘為灰色；據爭商標1、2則均為鴨子設計圖及
    中文「帝王食補」所組成，據爭商標3 則為單純之鴨子設計
    圖所構成，其鴨子均為頭部及身體均朝右站姿，鴨圖整體幾
    為黑色。兩造商標相較，其圖樣上之圖形雖均為鴨子設計圖
    ，惟整體觀之，其設計概念明顯不同，雖系爭商標與據爭商
    標1 、2 所結合之文字中，雖均有「食補」2 字，然「食補
    」為坊間餐飲業者用以標榜所料理食物具有進補功效之習見
    文字，其識別性薄弱，尚無使消費者將兩造商標產生聯想。
    且系爭商標圖樣上尚有中文「健康」字樣足資與據爭商標1
    、2 之中文「紅面」、「帝王」字樣區辨，若其標示在相同
    或類似的商品/ 服務上時，具有普通知識經驗之消費者，於
    購買時施以普通之注意，並非不可區辨，應非屬構成近似之
    商標。原告雖主張二商標之主要部分均為相同之「鴨子圖形
    」，而整體觀察之，僅鴨頭面向左、右之不同外，其他別無
    差異，於一般普通知識經驗之消費者瞬目或憑不確定且模糊
    的記憶於不同時空為重覆選購之行為時，亦無法避免產生混
    淆誤認之可能，故二商標屬近似一節。經查，「鴨子」係一
    般人生活經驗所常見之自然界動物，以其為主之設計圖案作
    為商標圖樣指定使用於餐飲類商品，而獲准註冊者所在多有
    ，尚難認係某人之獨創，自不應予任何人專斷使用，是以此
    為主要設計之商標是否構成近似，仍須就個案具體判斷，尚
    不得以其圖樣上均有鴨子圖形即遽指為近似之商標。而系爭
    商標與據爭商標明顯屬不同設計概念且有文字足資區辨，已
    如前述，原告此部分主張，非屬可採。是以系爭商標之註冊
    自無違反商標法第23條第1 項第12、13、14款之規定。從而
    ，被告所為「異議不成立」之處分，洵無違誤，應予維持。
    又鑑於商標法第23條第1 項第12、13、14款規定之適用，係
    以兩造商標相同或構成近似為前提要件，系爭商標與據爭諸
    商標既非屬構成近似，已如前述，則原告訴稱據爭諸商標已
    係著名商標及參加人難謂不知據爭諸商標已有先使用之事實
    等節，無礙本件異議不成立之結果，爰不一一指駁。
  (三)系爭商標與據爭商標既非屬近似商標，即無商標法第23 條
    第1項第12、13、14款規定之適用。至於據爭商標使用期間
    較系爭商標為長，所指定使用之商品或服務與系爭商標是否
    相同或類似，與判斷結果並不生影響，自毋庸加以論斷。從
    而，被告所為異議不成立之處分，於法並無不合。訴願決定
    予以維持，亦屬妥適。原告主張前詞，請求撤銷訴願決定及
    原處分，為無理由，應予駁回。
據上論結，本件原告之訴為無理由，爰依行政訴訟法第218 條、
第98條第1 項前段，民事訴訟法第385 條第1 項前段，判決如主
文。
中    華    民    國    97    年      4    月    3    日
                    臺北高等行政法院第四庭
                              審判長法  官 陳國成
                                    法  官 陳秀
                                    法  官 陳忠行
上為正本係照原本作成。
如不服本判決，應於送達後20日內，向本院提出上訴狀並表明上
訴理由，如於本判決宣示後送達前提起上訴者，應於判決送達後
20日內補提上訴理由書（須按他造人數附繕本）。
中    華    民    國    97    年      4    月    3    日
                                    書記官  鄭聚恩


司法院資訊處製作；財團法人民間司法改革基金會備份。
